---
title: "Observaciones atípicas"
author: "José Pernías"
date: last-modified

execute:
  echo: false

lang: es
toc-title: Contenido
toc: true
number-sections: true
number-depth: 3
format-links: false
format:
  html:
    theme:
      - flatly
      - labs_1027.scss
    embed-resources: true
editor_options: 
  chunk_output_type: inline
---

## Objetivos

Examinar los efectos de las observaciones atípicas en los resultados de la regresión hedónica de los precios de venta de las casas de Boston.

```{r}
#| warning: false
#| message: false

library(wooldridge)
library(sandwich)
library(lmtest)
library(ggformula)

source("utils.R")
hprice1$size <- hprice1$sqrft / 10.763910
hprice1$lotsize <- hprice1$lotsize / 10.763910
```

## Estimación por MCO

Utilizaremos la base de datos `hprice1` para estimar por MCO un modelo que explicaba el precio de venta de las casas, `price` con el tamaño de la casas, `house_m2`, el tamaño de la parcela, `lot_m2`, y el número de dormitorios, `bdrms`. En aquella ocasión se detectó heteroscedasticidad, por lo que usamos errores típicos robustos a heteroscedasticidad.

```{r}
#| warning: false
#| message: false

mod1 <- lm(price ~ bdrms + colonial +  lotsize + size, data = hprice1)
regr_table(mod1, vcov_type = "HC1")
```

## Detección de observaciones atípicas

Examinaremos la existencia de observaciones atípicas mediante gráficos de los residuos frente a cada una de las explicativas. En primer lugar, guardamos los residuos en la variable `uhat`:

```{r}
uhat <- resid(mod1)
```

No encontramos nada fuera de lo común en el gráfico de los residuos frente a la variable `dcolonial`.

```{r}
gf_point(uhat ~ colonial, data = hprice1)
```

Tampoco hay evidencia de problemas con los datos en el gráfico de los residuos frente a la variable `bdrms`.

```{r}
gf_point(uhat ~ bdrms, data = hprice1)
```

En cambio, en el gráfico con `lotsize` se aprecia claramente una observación con un tamaño de parcela inusualmente grande.

```{r}
gf_point(uhat ~ lotsize, data = hprice1)
```

El gráfico con `size` no revela nada especialmente llamativo.

```{r}
gf_point(uhat ~ size, data = hprice1)
```

## Residuos estudentizados

Creamos una ficticia, `big_lotsize` que toma el valor 1 para las casas con un tamaño de parcela superior a 7500 metros cuadrados. Solamente una observación cumple esta condición. Añadimos la ficticia al modelo de regresión. El estadístico $t$ de `large_lot` es el residuo estudentizado.

```{r}
#| warning: false

hprice1$big_lotsize <- as.integer(hprice1$lotsize > 7500)
mod2 <- update(mod1, . ~ . + big_lotsize)
regr_table(mod2, vcov_type = "HC1")
```

Una vez controlada la observación atípica, el contraste de Breusch-Pagan no muestra problemas de heteroscedasticidad.

```{r}
uhat_sq <- resid(mod2)^2
aux <- update(mod2, uhat_sq ~ .)
regr_table(aux)
```

Incluir la ficticia `big_lotsize` tiene el mismo efecto que eliminar de la muestra la observación atípica.

```{r}
mod3 <- update(mod1, subset = !big_lotsize)
regr_table(mod3, vcov_type = "HC1")
```

## Conclusión

La siguiente tabla permite comparar las estimaciones que se han obtenido en esta sesión. Al controlar la observación atípica (mediante una ficticia o eliminándola de la muestra) no hay evidencia de heteroscedasticidad y los efectos de todas las variables explicativas son significativos.

```{r}
#| warning: false
#| message: false
#| echo: false

library(modelsummary)
modelsummary(list('Mod. 1' = mod1, "Mod. 2" = mod2, "Mod.3" = mod3), 
                       stars = c('*' = 0.1, '**' = 0.05, '***' = 0.01), 
                       #estimate = "{estimate} ({std.error}){stars}",
                       #statistic = NULL,
                       vcov = c("HC1", "HC1", "HC1"), 
                       gof_omit = "[AB]IC|Log.Lik.|RMSE")
```
