---
title: "Observaciones atípicas"
author: "José Pernías"
date: last-modified

execute:
  echo: false

lang: es
toc-title: Contenido
toc: true
number-sections: true
number-depth: 3
format-links: false
format:
  html:
    theme:
      - flatly
      - labs_1027.scss
    embed-resources: true
editor_options: 
  chunk_output_type: inline
---

## Objetivos

Examinar los efectos de las observaciones atípicas en los resultados de la regresión hedónica de los precios de venta de las casas de Boston.

```{r}
#| warning: false
#| message: false

library(wooldridge)
library(sandwich)
library(lmtest)
library(ggformula)

source("utils.R")
hprice1$size <- hprice1$sqrft / 10.763910
hprice1$lotsize <- hprice1$lotsize / 10.763910
```

## Estimación por MCO

Utilizaremos la base de datos `hprice1` para estimar por MCO un modelo de regresión hedónica para explicar el precio de venta de las casas, `price`, a través de sus característcas: el número de dormitorios, `bdrms`, una ficticia que indicaba si la casa es de estilo colonial, `colonial`, el tamaño de la casa en metros cuadrados, `size`, y el tamaño de la parcela en metros cuadrados, `lotsize`. En otro laboratorio se detectó heteroscedasticidad, por lo que usamos errores típicos robustos a heteroscedasticidad en la estimación.

```{r}
#| warning: false
#| message: false

mod1 <- lm(price ~ bdrms + colonial +  lotsize + size, data = hprice1)
regr_table(mod1, vcov_type = "HC1")
```

## Detección de observaciones atípicas

```{r}
uhat <- resid(mod1)
```

Examinaremos la existencia de observaciones atípicas mediante gráficos de los residuos frente a cada una de las explicativas.

No encontramos nada fuera de lo común en el gráfico de los residuos, `uhat`, frente a la variable `colonial`.

```{r}
gf_point(uhat ~ colonial, data = hprice1)
```

Tampoco hay evidencia de problemas con los datos en el gráfico de los residuos frente a la variable `bdrms`.

```{r}
gf_point(uhat ~ bdrms, data = hprice1)
```

En cambio, en el gráfico de `uhat` y `lotsize` se aprecia claramente una observación con un tamaño de parcela inusualmente grande.

```{r}
gf_point(uhat ~ lotsize, data = hprice1)
```

El gráfico de los residuos y `size` no revela nada especialmente llamativo.

```{r}
gf_point(uhat ~ size, data = hprice1)
```

Los gráficos revelan la existencia de una observación atípica en la muestra, la cual corresponde a una casa con una parcela anormalmente grande. Posiblemente, esta observación sea el fruto de un error a la hora de introducir los datos. Incluso si la información es correcta, deberíamos de plantearnos si debemos incluir en nuestra estimación una casa con características tan singulares.

## Residuos estudentizados

Creamos una ficticia, `big_lotsize` que toma el valor 1 para las casas con un tamaño de parcela superior a 7500 metros cuadrados. Dado que solamente una observación cumple esta condición, si añadimos esta ficticia al modelo de regresión, su estadístico $t$ es el residuo estudentizado de esa observación.

```{r}
#| warning: false

hprice1$big_lotsize <- as.integer(hprice1$lotsize > 7500)
mod2 <- update(mod1, . ~ . + big_lotsize)
regr_table(mod2, vcov_type = "HC1")
```

El residuo estudentizado toma un valor muy grande en valor absoluto, lo que confirmaría que la observación es atípica. Al controlar esta observación, las estimaciones del resto de los parámetros son apreciablemente distintas.

Por otro lado, el contraste de Breusch-Pagan ya no muestra problemas de heteroscedasticidad. La siguiente tabla presenta la estimación de la regresión auxiliar de este contraste:

```{r}
uhat_sq <- resid(mod2)^2
aux <- update(mod2, uhat_sq ~ .)
regr_table(aux)
```

El estadístico $F$ de la regresión auxiliar toma un valor relativamente bajo, $0.835$, lo que se traduce en un valor-p elevado, $0.528$. Al ser el valor-p mayor que el nivel de significación $\alpha = 5\%$ no se rechaza la hipótesis nula de homoscedasticidad.

Incluir la ficticia `big_lotsize` en la regresión tiene el mismo efecto que eliminar de la muestra la observación atípica.

```{r}
mod3 <- update(mod1, subset = !big_lotsize)
regr_table(mod3, vcov_type = "HC1")
```

## Conclusión

La siguiente tabla permite comparar las estimaciones que se han discutido antes. Al controlar la observación atípica (mediante una ficticia o eliminándola de la muestra) no hay evidencia de heteroscedasticidad y los efectos de las variables explicativas `size`, `lotsize` y `bdrms` son significativos al 5%.

```{r}
#| warning: false
#| message: false
#| echo: false

library(modelsummary)
modelsummary(list('Toda la muestra' = mod1, 
                  "Con ficticia" = mod2, "Elimina observación" = mod3), 
                       stars = c('*' = 0.1, '**' = 0.05, '***' = 0.01), 
                       #estimate = "{estimate} ({std.error}){stars}",
                       #statistic = NULL,
                       vcov = c("HC1", "HC1", "HC1"), 
                       gof_omit = "[AB]IC|Log.Lik.|RMSE")
```
