---
title: "Gastos de campaña y resultados electorales"
author: "José Pernías"
date: last-modified

execute:
  echo: false

lang: es
toc-title: Contenido
toc: true
number-sections: true
number-depth: 3
format-links: false
format:
  html:
    theme:
      - flatly
      - labs_1027.scss
    embed-resources: true
editor_options: 
  chunk_output_type: inline
---

# Objetivos

Se examina la relación que existe entre los resultados electorales y los gastos de campaña. Los datos fueron recogidos por Jeffrey Wooldridge y se utilizan en varias secciones de su manual. En concreto, el objetivo será determinar si los candidatos pueden influir en los resultados de las votaciones gastando más dinero en sus campañas electorales o si, por el contrario, las decisiones de los votantes no se ven afectadas por los gastos de campaña.

```{r}
#| message: FALSE

# Load packages
# --------------------------------------------

# Use ggformula for graphics and plots
library(ggformula)

# Use modelsummary for tables
# library(tinytable)
options(modelsummary_factory_default = "tinytable") 
options(modelsummary_factory_latex = "tinytable") 
options(modelsummary_factory_html = "tinytable")

library(modelsummary)

# Use car for linear hypothesis testing
library(car)

# Utility functions
# -------------------------------------------------
source("utils.R")
```

# Datos

```{r}
vote <- read.csv2("data/vote.csv")
```

Disponemos de una base de datos con información sobre las elecciones de Estados Unidos de 1988 con las que se renovó la Cámara de Representantes. En concreto, se dispone de información sobre los resultados electorales en 173 distritos electorales en los que sólo se presentaban un candidato del Partido Demócrata y otro del Partido Republicano. La tabla siguiente muestra las variables disponibles

|  |  |
|----|----|
| `state` | Estado donde se celebró la elección |
| `district` | Distrito electoral |
| `vote_dem` | Porcentaje de votos obtenidos por el candidato demócrata (el porcentaje que obtuvo el candidato republicano es `100 - vote_dem`) |
| `exp_dem` | Gastos de campaña del candidato demócrata (miles de dólares). |
| `exp_rep` | Gastos de campaña del candidato republicano (miles de dólares). |
| `str_dem` | Fuerza del partido demócrata medido como el porcentaje de votos obtenido por el candidato demócrata a la presidencia de los Estados Unidos. |

: Variables de la base de datos `vote`

La siguiente tabla muestra algunas observaciones de la base de datos.

```{r}
vote |>
  head() |> 
  tt() |> 
  style_tt(j = 2:6, align = "r")
```

Estadísticos descriptivos:

```{r}
#| message: FALSE

vote |> 
  subset(select = -c(state, district)) |> 
  datasummary_skim(type = "numeric",
                   align = "lrrrrr",
                   fun_numeric = list(Media = Mean, 
                                      "Desv. Típica" = SD,
                                      Mínimo = Min,
                                      Mediana = Median,
                                      Máximo = Max)) |> 
  style_tt(j = 2:6, align = "r")
```

*¿Qué porcentaje de votos obtuvieron los candidatos demócratas por término medio? ¿En cuántos distritos ganaron los demócratas?* Los candidatos demócratas obtuvieron por término medio el `r round(mean(vote$vote_dem), 1)`% de los votos y ganaron las elecciones en el `r round(mean(vote$vote_dem > 50) * 100, 1)`% de los distritos electorales.

*¿Cuál fue el gasto medio de los candidatos demócratas? ¿Y el de los republicanos? ¿En qué porcentaje de distritos gastó más el candidato demócrata que el republicano?* El gasto medio de los candidatos demócratas fue de `r round(mean(vote$exp_dem), 1)` miles de dólares mientras que el gasto medio de los candidatos republicanos fue menor, `r round(mean(vote$exp_rep), 1)` miles de dólares.

*¿En qué proporción de distritos era más fuerte el partido demócrata?* En aquellos distritos electorales para los que `str_dem` toma valores superiores a 50, fue más votado el candidato demócrata a la presidencia de los Estados Unidos. Esto ocurre en el `r round(mean(vote$str_dem > 50) * 100, 1)`% de los distritos.

*¿Existe alguna asociación entre los gastos de campaña de los candidatos y los resultados electorales?* Se puede realizar un análisis preliminar clasificando los diferentes distritos electorales de acuerdo al candidato que gastó más en campaña y al candidato que obtuvo más votos. Los resultados aparecen en la siguiente tabla de contingencia:

```{r}
local({
  mk_factor <- function(x) {
    levels <- c("Democrat", "Republican")
    factor(ifelse(x, 
                  levels[1], levels[2]), 
           levels = levels)
  }
  
  ct_db <- 
    data.frame(more_exp = 
                 mk_factor(vote$exp_dem - vote$exp_rep > 0), 
               more_votes = 
                 mk_factor(vote$vote_dem - 50 > 0))
  
  ct <- datasummary_crosstab(more_exp ~ more_votes, 
                             data = ct_db,
                             statistic = ~ N + Percent("row")) 
  cnames <- colnames(ct)
  cnames[1] <- "Greater exp."
  ct |>
    setNames(cnames) |>
    group_tt(j = list("More votes" = 3:4)) 
}) 
```

*¿Están asociados los gastos de campaña de los dos rivales? ¿Y están asociados con la fuerza del partido demócrata?*

```{r}
vote |> 
  subset(select = -c(state, district, vote_dem)) |> 
  datasummary_correlation()
```

# Regresión simple

Modelo de regresión que explica los votos obtenidos por los candidatos demócratas en función de sus gastos de campaña:

$$
vote\_dem = \beta_0 + \beta_1 exp\_dem + u
$$

```{r}
mod1 <- lm(vote_dem ~ exp_dem, data = vote)
regr_table(mod1)
```

Gráfico de los residuos de la regresión, `uhat`, frente a la variable explicativa, `exp_dem`:

```{r}
uhat <- resid(mod1)
gf_point(uhat ~ exp_dem, data = vote)
```

# Regresión múltiple

Se amplía el modelo de regresión incluyendo los gastos de campaña del candidato rival y la fuerza del partido demócrata como regresores adicionales:

$$
vote\_dem = \beta_0 + \beta_1 exp\_dem + 
\beta_2 exp\_rep + \beta_3 str\_dem + u
$$

```{r}
mod3 <- lm(vote_dem ~ exp_dem + exp_rep + str_dem, data = vote)
regr_table(mod3)
```

Gráfico de los residuos, `uhat`, frente a los valores ajustados, `yhat`:

```{r}
uhat <- resid(mod3)
yhat <- fitted(mod3)
gf_point(uhat ~ yhat, data = vote)
```

# Contraste de hipótesis

Se contrasta la hipótesis de que los efectos de los gastos de campaña sobre los resultados electorales son iguales en valor absoluto pero con signos opuestos. Expresamos esa hipótesis en términos de los parámetros del modelo:

$$
\begin{gather*}
H_0: \beta_1 = \beta_2 \\
H_1: \beta_1 \neq \beta_2
\end{gather*}
$$

El modelo restringido se obtiene imponiendo la hipótesis nula:

$$
vote\_dem = \beta_0 + \beta_1 exp\_dem - 
\beta_1 exp\_rep + \beta_3 str\_dem + u
$$

Sacando factor común $\beta_1$:

$$
vote\_dem = 
\beta_0 
+ \beta_1 (exp\_dem - exp\_rep) 
+ \beta_3 str\_dem 
+ u
$$

Definimos la variable `exp_diff` como la diferencia de los gastos de campaña de los dos candidatos:

$$
exp\_diff = exp\_dem - exp\_rep
$$

Por lo que el modelo restringido puede expresarse como:

$$
vote\_dem = 
\beta_0 
+ \beta_1 exp\_diff
+ \beta_3 str\_dem 
+ u
$$

Estimación del modelo restringido:

```{r}
vote$exp_diff <- vote$exp_dem - vote$exp_rep

mod3r <- lm(vote_dem ~ exp_diff + str_dem, data = vote)
regr_table(mod3r)
```

El estadístico $F$ compara el ajuste del modelo restringido, que sólo es válido cuando la hipótesis nula es cierta, con el ajuste del modelo restringido, que es válido sea cierta o no la hipótesis nula:

$$
F = \frac{\big(R^2_{NR} - R^2_{R}\big) / q}{
(1 - R^2_{NR}) / (N - k - 1)}
$$

```{r}
df1 <- 1
df2 <- df.residual(mod3)
Rnr <- round(Rsq(mod3), 3)
Rr <- round(Rsq(mod3r), 3)
Fnum <- (Rnr - Rr) / df1
Fden <- (1 - Rnr) / df2
Fstat <- Fnum / Fden
Fpv <- pf(Fstat, df1, df2, lower.tail = FALSE)
lev <- 0.05
Fcv <- qf(1 - lev, df1, df2)
```

Sustituyendo en la fórmula los resultados de nuestras estimaciones obtenemos $F = `r round(Fstat, 2)`$. Usando un nivel de significación $\alpha = 5\%$ el valor crítico de una distribución $F$ con `r df1` y `r df2` grados de libertad es `r round(Fcv, 1)` . Como el estadístico $F$ es inferior al valor crítico, no se puede rechazar la hipótesis nula a un nivel de significación del $5\%$.

# Especificación alternativa

Alternativamente, se puede usar como variable explicativa el porcentaje que representan los gastos del candidato demócrata sobre el total de los gastos de campaña en cada distrito electoral.

$$
share\_exp\_dem = \frac{exp\_dem}{exp\_dem + exp\_rep} \cdot 100 
$$

Incluimos esta variable en lugar de los gastos de campaña de cada uno de los candidatos:

$$
vote\_dem = \beta_0 + \beta_1 share\_exp\_dem + str\_dem + u
$$

Resultados de la estimación:

```{r}
vote <- within(vote, {
  exp_diff <- exp_dem - exp_rep
  exp_total <- exp_dem + exp_rep
  share_exp_dem <- 100 * exp_dem / exp_total
})

mod4 <- lm(vote_dem ~ share_exp_dem + str_dem, data = vote)
regr_table(mod4)
```

Gráfico de los residuos, `uhat`, frente a los valores ajustados, `yhat`:

```{r}
uhat <- resid(mod4)
yhat <- fitted(mod4)
gf_point(uhat ~ yhat, data = vote)
```
