---
title: "vote1"
author: "José Pernías"
date: last-modified
lang: es
toc-title: Contenido
toc: true
number-sections: true
number-depth: 3
format-links: false
format:
  html:
    theme:
      - flatly
      - labs_1027.scss
    embed-resources: true
editor_options: 
  chunk_output_type: console
---

# Objetivos

# Preliminares

Carga paquetes para gráficos y contrastes de hipótesis:

```{r}
#| message: FALSE

# Use ggformula for graphics and plots
library(ggformula)

# Use modelsummary for tables
library(tinytable)
options(modelsummary_factory_default = "tinytable") 
options(modelsummary_factory_latex = "tinytable") 
options(modelsummary_factory_html = "tinytable")
library(modelsummary)

# Use car for linear hypothesis testing
library(car)
```

# Datos

Lee los datos de un fichero csv:

```{r}
vote <- read.csv2("data/vote.csv")
```

FALTA: descripción de los datos.

Variables:

|  |  |
|------------------------------------|------------------------------------|
| state | Estado donde se celebró la elección |
| `district` | Distrito electoral |
| `vote_dem` | Porcentaje de votos obtenidos por el candidato demócrata (el porcentaje que obtuvo el candidato republicano es `100 - vote_dem`) |
| `exp_dem` | Gastos de campaña del candidato demócrata (miles de dólares). |
| `exp_rep` | Gastos de campaña del candidato republicano (miles de dólares). |
| `str_dem` | Fuerza del partido demócrata medido como el porcentaje de votos obtenido por el candidato demócrata a la presidencia de los Estados Unidos. |

: Variables de la base de datos `vote`

Descripción de los datos:

```{r}
datasummary_skim(vote,
                 type = "numeric",
                 fun_numeric = list(Media = Mean, 
                                    "Desv. Típ." = SD,
                                    Mín. = Min,
                                    Mediana = Median,
                                    Máx. = Max)) |> 
  style_tt(j = 2:6, align = "r")
```

*¿Qué porcentaje de votos obtuvieron los candidatos demócratas por término medio? ¿En cuántos distritos ganaron los demócratas?* Los candidatos demócratas obtuvieron por término medio el `r round(mean(vote$vote_dem), 1)`% de los votos y ganaron las elecciones en el `r round(mean(vote$vote_dem > 50) * 100, 1)`% de los distritos electorales.

*¿Cuál fue el gasto medio de los candidatos demócratas? ¿Y el de los republicanos? ¿En qué porcentaje de distritos gastó más el candidato demócrata que el republicano?* El gasto medio de los candidatos demócratas fue de `r round(mean(vote$exp_dem), 1)` miles de dólares mientras que el gasto medio de los candidatos republicanos fue menor, `r round(mean(vote$exp_rep), 1)` miles de dólares.

*¿En qué proporción de distritos era más fuerte el partido demócrata?* En aquellos distritos electorales para los que `str_dem` toma valores superiores a 50, fue más votado el candidato demócrata a la presidencia de los Estados Unidos. Esto ocurre en el `r round(mean(vote$str_dem > 50) * 100, 1)`% de los distritos.

*¿Existe alguna asociación entre los gastos de campaña de los candidatos y los resultados electorales?* Podemos realizar un análisis preliminar definiendo dos nuevas variables ficticias: `exp_diff` que toma el valor 1 en aquellos distritos en que los demócratas gastaron más y `vote_diff` que toma el valor 1 en los distritos donde ganaron los demócratas.

```{r}
local({
  mk_factor <- function(x) {
    levels <- c("Dem.", "Rep.")
    factor(ifelse(x, 
                  levels[1], levels[2]), 
           levels = levels)
  }
  ct_db <- 
    data.frame("Greater exp." = 
                 mk_factor(vote$exp_dem - vote$exp_rep > 0), 
               "More votes" = 
                 mk_factor(vote$vote_dem - 50 > 0), 
               check.names = FALSE)
  
  datasummary_crosstab(`Greater exp.` ~ `More votes`, 
                       output = "tinytable",
                       data = ct_db,
                       statistic = ~ N + Percent("row")) |> 
    group_tt(j = list("More votes" = 3:4)) 
}) 
```

Una tabla de contingencia:

```{r}

```

*¿Están asociados los gastos de campaña de los dos rivales? ¿Y están asociados con la fuerza del partido demócrata?*

```{r}
datasummary_correlation(subset(vote, select=-c(district, vote_dem)))
```

# Resultados

## Regresión simple

Regresión simple: votos obtenidos por los candidatos demócratas en función de sus gastos de campaña:

```{r}
mod1 <- lm(vote_dem ~ exp_dem, data = vote)
summary(mod1)
```

Obtenemos los residuos de la regresión:

```{r}
uhat <- resid(mod1)
```

Gráfico de los residuos frente a la variable explicativa:

```{r}
gf_point(uhat ~ exp_dem, data = vote)
```

## Regresión múltiple

Añadimos los gastos de campaña del candidato rival como un regresor adicional:

```{r}
mod2 <- lm(vote_dem ~ exp_dem + exp_rep, data = vote)
summary(mod2)
```

Regresor adicional: fuerza del partido demócrata:

```{r}
mod3 <- lm(vote_dem ~ exp_dem + exp_rep + str_dem, data = vote)
summary(mod3)
```

Sería más fácil interpretar los parámetros del modelo si en vez de `str_dem` usamos la diferencia en el porcentaje de votos recibido por el candidato a presidente demócrata:

```{r}
vote$diff_str <- 2 * vote$str_dem - 100

mod4 <- lm(vote_dem ~ exp_dem + exp_rep + diff_str, data = vote)
summary(mod4)
```

Gráfico de los residuos frente a los valores ajustados:

```{r}
uhat <- resid(mod4)
yhat <- fitted(mod4)
gf_point(uhat ~ yhat, data = vote)
```

FALTA: contraste de hipótesis sobre los parámetros.

## Especificación alternativa

Alternativamente, podemos usar el porcentaje que representan los gastos del candidato demócrata sobre los gastos totales. Normalizamos restando 50, de forma que cuando toma el valor 0 significa que ambos candidatos gastan lo mismo, valores positivos indican que el candidato demócrata gastó relativamente más que el republicano y valores negativos indican que gastó menos el candidato demócrata:

```{r}

vote <- within(vote, {
  exp_diff <- exp_dem - exp_rep
  exp_total <- exp_dem + exp_rep
  share_exp_dem <- 100 * exp_dem / exp_total - 50
})

mod5 <- lm(vote_dem ~ share_exp_dem + diff_str, data = vote)
summary(mod5)
```

Examinamos los residuos de la última regresión:

```{r}
uhat <- resid(mod5)
yhat <- fitted(mod5)
gf_point(uhat ~ yhat, data = vote)
```

# Conclusiones
