---
title: "vote1"
author: "José Pernías"
date: last-modified
lang: es
toc-title: Contenido
toc: true
number-sections: true
number-depth: 3
format-links: false
format:
  html:
    theme:
      - flatly
      - labs_1027.scss
    embed-resources: true
editor_options: 
  chunk_output_type: inline
---

# Objetivos

# Preliminares

Carga paquetes para gráficos y contrastes de hipótesis:

```{r}
#| message: FALSE

# Use ggformula for graphics and plots
library(ggformula)

# Use modelsummary for tables
library(tinytable)
options(modelsummary_factory_default = "tinytable") 
options(modelsummary_factory_latex = "tinytable") 
options(modelsummary_factory_html = "tinytable")

library(modelsummary)

# Use car for linear hypothesis testing
library(car)
```

# Datos

Lee los datos de un fichero csv:

```{r}
vote <- read.csv2("data/vote.csv")
```

FALTA: descripción de los datos.

Variables:

|  |  |
|------------------------------------|------------------------------------|
| state | Estado donde se celebró la elección |
| `district` | Distrito electoral |
| `vote_dem` | Porcentaje de votos obtenidos por el candidato demócrata (el porcentaje que obtuvo el candidato republicano es `100 - vote_dem`) |
| `exp_dem` | Gastos de campaña del candidato demócrata (miles de dólares). |
| `exp_rep` | Gastos de campaña del candidato republicano (miles de dólares). |
| `str_dem` | Fuerza del partido demócrata medido como el porcentaje de votos obtenido por el candidato demócrata a la presidencia de los Estados Unidos. |

: Variables de la base de datos `vote`

Descripción de los datos:

```{r}
vote |> 
  subset(select = -c(state, district)) |> 
  datasummary_skim(type = "numeric",
                   align = "lrrrrr",
                   fun_numeric = list(Media = Mean, 
                                      "Desv. Típica" = SD,
                                      Mínimo = Min,
                                      Mediana = Median,
                                      Máximo = Max)) |> 
  style_tt(j = 2:6, align = "r")
```

*¿Qué porcentaje de votos obtuvieron los candidatos demócratas por término medio? ¿En cuántos distritos ganaron los demócratas?* Los candidatos demócratas obtuvieron por término medio el `r round(mean(vote$vote_dem), 1)`% de los votos y ganaron las elecciones en el `r round(mean(vote$vote_dem > 50) * 100, 1)`% de los distritos electorales.

*¿Cuál fue el gasto medio de los candidatos demócratas? ¿Y el de los republicanos? ¿En qué porcentaje de distritos gastó más el candidato demócrata que el republicano?* El gasto medio de los candidatos demócratas fue de `r round(mean(vote$exp_dem), 1)` miles de dólares mientras que el gasto medio de los candidatos republicanos fue menor, `r round(mean(vote$exp_rep), 1)` miles de dólares.

*¿En qué proporción de distritos era más fuerte el partido demócrata?* En aquellos distritos electorales para los que `str_dem` toma valores superiores a 50, fue más votado el candidato demócrata a la presidencia de los Estados Unidos. Esto ocurre en el `r round(mean(vote$str_dem > 50) * 100, 1)`% de los distritos.

*¿Existe alguna asociación entre los gastos de campaña de los candidatos y los resultados electorales?* Podemos realizar un análisis preliminar clasificando los diferentes distritos electorales de acuerdo al candidato que gastó más en campaña y al candidato que obtuvo más votos. Los resultados aparecen en la siguiente tabla de contingencia:

```{r}
local({
  mk_factor <- function(x) {
    levels <- c("Democrat", "Republican")
    factor(ifelse(x, 
                  levels[1], levels[2]), 
           levels = levels)
  }
  
  ct_db <- 
    data.frame(more_exp = 
                 mk_factor(vote$exp_dem - vote$exp_rep > 0), 
               more_votes = 
                 mk_factor(vote$vote_dem - 50 > 0))
  
  ct <- datasummary_crosstab(more_exp ~ more_votes, 
                             data = ct_db,
                             statistic = ~ N + Percent("row")) 
  cnames <- colnames(ct)
  cnames[1] <- "Greater exp."
  ct |>
    setNames(cnames) |>
    group_tt(j = list("More votes" = 3:4)) 
}) 
```

*¿Están asociados los gastos de campaña de los dos rivales? ¿Y están asociados con la fuerza del partido demócrata?*

```{r}
vote |> 
  subset(select = -c(state, district, vote_dem)) |> 
  datasummary_correlation()
```

# Resultados

## Regresión simple

Regresión simple: votos obtenidos por los candidatos demócratas en función de sus gastos de campaña:

```{r}
mod1 <- lm(vote_dem ~ exp_dem, data = vote)
ms <- modelsummary(mod1, shape = term ~ model + statistic,
                   stars = c("*" = 0.1, "**" = 0.05, "***" = 0.01),
                   estimate = "{estimate}",
                   statistic = c("Std.Error" = "{std.error}",
                                 "t" = "{statistic}",
                                 "p-value" = "{p.value}",
                                 " " = "{stars}"),
                   gof_omit = 'DF|Deviance|Log.Lik.|AIC|BIC',
                   align = "lrrrrl")
colnames(ms) <- c(" ", "Estimate", "Std. Error", "t", "p-value", "")
ms
```

Obtenemos los residuos de la regresión:

```{r}
uhat <- resid(mod1)
```

Gráfico de los residuos frente a la variable explicativa:

```{r}
gf_point(uhat ~ exp_dem, data = vote)
```

## Regresión múltiple

Añadimos los gastos de campaña del candidato rival como un regresor adicional:

```{r}
mod2 <- lm(vote_dem ~ exp_dem + exp_rep, data = vote)
summary(mod2)
```

Regresor adicional: fuerza del partido demócrata:

```{r}
mod3 <- lm(vote_dem ~ exp_dem + exp_rep + str_dem, data = vote)
summary(mod3)
```

Sería más fácil interpretar los parámetros del modelo si en vez de `str_dem` usamos la diferencia en el porcentaje de votos recibido por el candidato a presidente demócrata:

```{r}
vote$diff_str <- 2 * vote$str_dem - 100

mod4 <- lm(vote_dem ~ exp_dem + exp_rep + diff_str, data = vote)
summary(mod4)
```

Gráfico de los residuos frente a los valores ajustados:

```{r}
uhat <- resid(mod4)
yhat <- fitted(mod4)
gf_point(uhat ~ yhat, data = vote)
```

FALTA: contraste de hipótesis sobre los parámetros.

## Especificación alternativa

Alternativamente, podemos usar el porcentaje que representan los gastos del candidato demócrata sobre los gastos totales. Normalizamos restando 50, de forma que cuando toma el valor 0 significa que ambos candidatos gastan lo mismo, valores positivos indican que el candidato demócrata gastó relativamente más que el republicano y valores negativos indican que gastó menos el candidato demócrata:

```{r}

vote <- within(vote, {
  exp_diff <- exp_dem - exp_rep
  exp_total <- exp_dem + exp_rep
  share_exp_dem <- 100 * exp_dem / exp_total - 50
})

mod5 <- lm(vote_dem ~ share_exp_dem + diff_str, data = vote)
summary(mod5)
```

Examinamos los residuos de la última regresión:

```{r}
uhat <- resid(mod5)
yhat <- fitted(mod5)
gf_point(uhat ~ yhat, data = vote)
```

# Conclusiones
